臺灣士林地方法院民事判決
  110年度重訴字第216號
原      告  林志翰  
            林煒翔  
            林以萍  
            林素惠  
            林素貞  
            林育君  
            林育秀  
            林育慧  
            陳姿穎  
            陳咸融  
兼  上十人
訴訟代理人  
            林逸賢  
上  一  人
訴訟代理人  陳學驊律師
複  代理人  孫晧倫  
被      告  陳真子(即陳德勝之繼承人)
            陳真宗(即陳德勝之繼承人)
            陳秋霞(即陳德勝之繼承人)
            陳真章(即陳德勝之繼承人)
            陳真信(即陳德勝之繼承人)
            陳志忠(即陳德勝之繼承人)
共      同
訴訟代理人  林傳源律師
上列當事人間請求塗銷抵押權登記事件，本院於民國111年3月9
日言詞辯論終結，判決如下：
    主      文
被告應就被繼承人陳德勝所遺如附表編號一至六所示抵押權辦理
繼承登記後，將該抵押權登記予以塗銷。
訴訟費用由被告連帶負擔。
    事實及理由
壹、程序事項
    按訴狀送達後，原告不得將原訴變更或追加他訴。但請求之
    基礎事實同一者，不在此限，民事訴訟法第255條第1項第2
    款定有明文。查原告原對訴外人陳德勝起訴，請求其塗銷如
    附表編號1至6所示抵押權（下合稱系爭抵押權）登記（見本
    院110年度重家繼訴字第6號卷第7頁），嗣撤回對陳德勝之
    起訴，追加其繼承人陳真子、陳真宗、陳秋霞、陳真章、陳
    真信、陳志忠（下合稱被告）為被告（見本院卷一第168、1
    70頁、本院卷二第12頁），並變更聲明為：被告應就陳德勝
    所遺系爭抵押權辦理繼承登記後，將該抵押權登記予以塗銷
    （見本院卷二第617頁、卷三第71頁），係基於同一基礎事
    實而為變更追加，與前揭規定並無不合，自應准許。
貳、實體事項
一、原告主張：訴外人林陳春桂前於民國68年10月12日以其所有
    如附表編號1至6所示土地、建物（下合稱系爭不動產）設定
    系爭抵押權予被告之被繼承人陳德勝，林陳春桂死亡後，伊
    因繼承而登記為系爭不動產之共有人，惟系爭抵押權所擔保
    之債權實不存在，縱存在，該債權請求權已罹於15年之消滅
    時效及5年實行抵押權期限，系爭抵押權已消滅，被告於陳
    德勝死亡後，尚未就系爭抵押權辦理繼承登記，爰依民法第
    767條第1項、第821條規定，請求被告就系爭抵押權辦理繼
    承登記後，將該抵押權登記予以塗銷等語。並聲明：如主文
    第1項所示。
二、被告則以：林陳春桂前於68年6月8日向陳德勝借款198萬元
    ，並設定系爭抵押權以資擔保，該借款債權並未約定清償日
    ，陳德勝亦未曾向林陳春桂定1個月以上之相當期限催告返
    還，該債權請求權之消滅時效未開始進行，並未罹於15年消
    滅時效。況林陳春桂已於86年7月23日以契約承認該債務之
    存在，林陳春桂既已拋棄時效利益，依民法第144條第2項規
    定，即不得以時效消滅為由，拒絕履行該借款債務，林陳春
    桂之繼承人即原告亦應承受之等語，資為抗辯。並聲明：原
    告之訴駁回。
三、本院得心證之理由：
㈠、按不動產物權，依法律行為而取得、設定、喪失及變更者，
    非經登記，不生效力，民法第758條定有明文。而最高限額
    抵押權除需有當事人間之設定行為外，並需於辦理登記時，
    標明最高限額抵押之意旨，以與一般抵押權相區別，始能發
    生最高限額抵押權之效力。經查，系爭抵押權於系爭不動產
    登記簿謄本上之他項權利部所登記之權利種類為「抵押權」
    、「抵押權設定」，有系爭不動產登記謄本、人工作業登記
    簿可稽（見本院卷二第169、216、250、257、264、271、36
    3、508、580、587、594、601頁），系爭抵押權於設定時既
    未標明最高限額抵押之意旨，依物權公示原則，自不能謂系
    爭抵押權有最高限額抵押權之效力，是系爭抵押權應屬於普
    通抵押權無訛。
㈡、按當事人主張有利於己之事實者，就其事實有舉證之責任，
    民事訴訟法第277條前段定有明文。次按抵押權為擔保物權
    ，以擔保之債權存在為前提，倘擔保債權並未發生，抵押權
    即失所附麗，縱有抵押權登記，亦屬無效，抵押人得請求塗
    銷。而一般抵押權成立上之從屬性，僅關乎該抵押權之效力
    ，且當事人為借款債務設定一般抵押時，先為設定登記，再
    交付金錢之情形，所在多有，自不得因已為設定登記，即反
    推已交付金錢或指已交付金錢為常態事實。故抵押人主張借
    款債權未發生，而抵押權人予以否認者，依首開說明，仍應
    由抵押權人負舉證責任（最高法院103年度台上字第393號、
    103年度台上字第2075號、107年度台上字第2193號判決意旨
    參照）。被告抗辯系爭抵押權所擔保者，為林陳春桂於68年
    6月8日向陳德勝借款之198萬元債權云云，為原告所否認，
    自應由被告負舉證之責。經查：
　⒈被告就前揭所辯，固提出林陳春桂、林逸賢於86年7月23日出
    具之借據為憑（見本院卷三第66頁），惟觀諸該借據記載：
    「立據人林陳春桂於民國68年6月8日向陳德勝先生借款新臺
    幣壹佰玖拾捌萬元正，今同意以民生西路之房屋向銀行抵押
    借款償還或由連帶保證人應負之清償責任，於民國86年12月
    30日前償還，恐口說無憑，特立此據為憑。借款人：林陳春
    桂。連帶保證人：林逸賢」，可知林陳春桂雖於68年6月8日
    向陳德勝借款198萬元，惟該借款債權之成立日期、債權金
    額，均與系爭抵押權人工登記謄本所載「登記原因發生日期
    ：68年9月25日」、「權利價值：4,000萬元，債權（債權額
    比例）400分之50（按：債權額應為4,000萬元×50/400＝500
    萬元）」（見本院卷二第363、508、580、587、594、601頁
    ）不甚相合，尚難逕認系爭抵押權所擔保者，即為上開借據
    所載之198萬元借款債權。
　⒉又原告林素貞、林逸賢亦分別為系爭不動產之抵押權人，登
    記日期依序為68年8月9日、86年12月1日，擔保債權額依序
    為350萬元、最高限額700萬元，有系爭不動產登記謄本足考
    （見本院卷二第168、169、215、216、249、250、256、257
    、263、264、270、271頁），及原告林素貞自承因父母有資
    金上需求，陸續幾十萬元、幾十萬元借款，並由林陳春桂以
    系爭不動產設定抵押權予伊等語（見本院卷二第13頁），及
    原告林逸賢自承因父母有向第一信用合作社貸款，伊清償該
    筆貸款後，第一信用合作社將該債權及抵押權讓與伊等語（
    見本院卷三第44頁），然原告林素貞、林逸賢之抵押權與系
    爭抵押權究屬不同之抵押權，實無從據此推認系爭抵押權所
    擔保之債權存在。
　⒊至被告抗辯本件有民事訴訟法第277條但書規定之適用云云，
    惟按消滅時效為法律賦予債務人對抗債權人的一種滅卻性之
    抗辯權，事涉公益（民法第147條參照），不容任意加以剝
    奪。本件原告一再否認林陳春桂與陳德勝間有系爭抵押權所
    擔保之消費借貸關係存在，並引用時效抗辯，被告自應就該
    消費借貸之成立及其成立之時間負舉證責任。又民事訴訟法
    第277條但書之規定，依89年2月9日修正公佈之修正理由說
    明，係因某些特殊類型之事件，如嚴守該條本文所定之舉證
    原則，難免產生不公平結果，使被害人無從獲得應有救濟，
    有違正義原則，乃增訂「但法律別有規定，或依其情形顯失
    公平者，不在此限」，以資因應。至於債權人因未及時行使
    權利，致時間之經過而造成舉證之困難，應由該債權人自行
    承擔，尚難認為符合上述所謂「顯失公平」之情形，此由法
    律對於經過一定時間不行使權利之人，尤制訂消滅時效制度
    以資制裁，可得印證（最高法院97年度台上字第1458號判決
    意旨參照），是被告前揭所辯，洵非可採。
　⒋此外，被告所舉之證據尚不足以證明系爭抵押權所擔保之債
    權確實存在，則原告主張系爭抵押權所擔保之債權不存在，
    即非無據。
㈢、按因繼承、強制執行、徵收、法院之判決或其他非因法律行
    為，於登記前已取得不動產物權者，應經登記，始得處分其
    物權，民法第759條定有明文。而就抵押權辦理塗銷登記，
    乃直接對於不動產物權有所變動，性質上應屬處分行為，故
    如登記名義人死亡後，自應由其繼承人繼承；且為維持登記
    之連續性，在其繼承人辦理繼承登記前，抵押人尚不得逕行
    請求塗銷該登記。再按所有人對於妨害其所有權者，得請求
    除去之；各共有人對於第三人，得就共有物之全部為本於所
    有權之請求，民法第767條第1項中段、第821條亦分別定有
    明文。經查，原告為系爭不動產之共有人，被告為陳德勝之
    繼承人，且尚未就系爭抵押權辦理繼承登記等情，為兩造所
    不爭執（見本院卷二第47、48、143頁），並有系爭不動產
    之登記謄本足考（見本院卷二第159至162、169、206至209
    、216、247至250、254至257、261至264、268至271頁），
    又系爭抵押權並無擔保之債權存在，業認定如前，揆諸首開
    說明，系爭抵押權即失所附麗，則原告依民法第767條第1項
    、第821條前段規定，請求被告就系爭抵押權辦理繼承登記
    後，將系爭抵押權登記塗銷，即屬有據。
四、綜上所述，原告依民法第767條第1項、第821條前段規定，
    請求被告就系爭抵押權辦理繼承登記後，將系爭抵押權登記
    予以塗銷，為有理由，應予准許。
五、本件事證已臻明確，兩造其餘攻擊防禦方法及證據，核與判
    決之結果不生影響，爰不一一論列，附此敘明。
六、訴訟費用負擔之依據：民事訴訟法第78條、第85條第2項。
中　　華　　民　　國　　111 　年　　 4　　月　　 6　　日
                  民事第一庭  法  官  黃筠雅　　
以上正本係照原本作成。
如對本判決上訴，應於判決送達後20日內向本院提出上訴狀，若
委任律師提起上訴者，應一併繳納上訴審裁判費，否則本院得不
命補正逕行駁回上訴。
中　　華　　民　　國　　111 　年　　4 　　月　　11　　日
                              書記官  陳芝箖
附表：（民國/新臺幣）
編號 地號或建號 抵押權利人 登記日期 登記字號 債權額比例 擔保債權總金額 設定權利範圍 1 臺北市○○區○○段0○段000地號土地 陳德勝  68年10月12日 延平字第053060號 400分之50 4,000萬元 24分之5 2 臺北市○○區○○段0○段000地號土地 陳德勝  68年10月12日 延平字第053060號 400分之50 4,000萬元 24分之5 3 臺北市○○區○○段0○段000○號建物 陳德勝  68年10月12日 延平字第053060號 400分之50 4,000萬元 全部 4 臺北市○○區○○段0○段000○號建物 陳德勝  68年10月12日 延平字第053060號 400分之50 4,000萬元 全部 5 臺北市○○區○○段0○段000○號建物 陳德勝  68年10月12日 延平字第053060號 400分之50 4,000萬元 全部 6 臺北市○○區○○段0○段000○號建物 陳德勝  68年10月12日 延平字第053060號 400分之50 4,000萬元 全部